【裁判字號】    98,自,7
【裁判日期】    990517
【裁判案由】    詐欺等
【裁判全文】
臺灣臺北地方法院刑事判決                 98年度自字第7號
自  訴  人  甲○○（具律師資格）
被      告  丙○○
選任辯護人  郭芳宜律師
上列被告因誣告案件，經自訴人提起自訴，本院判決如下：
    主      文
丙○○無罪。
    理      由
一、自訴人甲○○自訴意旨略以：被告丙○○於臺灣臺北地方法
    院97年度自字第138號案件（下稱另案）民國98年2月4日開
    庭時，稱自訴人甲○○於97年10月22日收齊新臺幣（下同）
    70萬元，事隔6日於本件98年度自字第7號案件之自訴狀中卻
    稱甲○○之配偶乙○○於97年10月2日收齊70萬元，並將和
    解書之日期97年10月22日變造為97年10月「2」日，實屬變
    造證據之誣告行為；97年度自字第138號案件自證53號載明
    乙○○於85年12月10日已可請領北橋公司之西松高中工程款
    ，若此債權與98年度自字第7號之自證1號所示債權具有同一
    性，則北橋公司負責人廖煌銓不可能於86年2月20日授權丙○○承擔系爭230萬元，被告丙○○狀稱頃近獲悉甲○○與
    乙○○重複求償云云，果有此消息來源，丙○○理應先向廖
    煌銓求證，始合常理，然丙○○迄今無法提出消息來源，且
    對於親身經歷之事實，竟反指乙○○自北橋公司西松高中案
    中取償，顯屬誣告，因認被告丙○○涉犯刑法第169條第1項
    之誣告罪嫌等語。
二、按犯罪事實應依證據認定之，無證據不得認定犯罪事實；不
    能證明被告犯罪者，應諭知無罪之判決，刑事訴訟法第154
    條第2項、第301條第1項定有明文。而認定犯罪事實所憑之
    證據，雖不以直接證據為限，間接證據亦包括在內；然而無
    論直接或間接證據，其為訴訟上之證明，須於通常一般之人
    均不致有所懷疑，而得確信其為真實之程度者，始得據為有
    罪之認定，倘其證明尚未達到此一程度，而有合理之懷疑存
    在時，即應為有利於被告之認定，更不必有何有利之證據，
    最高法院30年上字第816號、76年台上字第4986號判例可資
    參考。次按刑法第169條誣告罪之成立，以意圖他人受刑事
    處分虛構事實而向該管公務員申告為其要件，故其所訴事實
    ，雖不能證明係屬實在，而在積極方面尚無證據證明其確係
    故意虛構者，仍不能遽以誣告罪論處（最高法院46年台上字
    第927號判例意旨參照）。從而若告訴人非明知無該事實而
    故意捏造，僅因誤認有此事實或懷疑有此事實而為申告，縱
    不能證明其所訴事實實在，尚不得逕指為虛偽而科以申告人
    誣告罪名（同院40年台上字第88號、44年台上字第892號判
    例均持相同見解）。
三、查甲○○前以自訴人分身，對於丙○○提起背信罪之自訴（
    案號：本院97年自度字第138號），指稱北橋營造工程有限
    公司（下稱北橋公司）因與瑞豐建設股份有限公司（下稱瑞
    豐公司），就臺北縣新店市○○路77號「美麗殿」建築工程
    （下稱系爭工程）簽訂承攬契約，北橋公司因有資金需求，
    乃與響泰工程顧問有限公司（下稱響泰公司）負責人丙○○
    合作，對外募集資金，北橋公司則以承造人身分，透過丙○○向甲○○募資200萬元，並簽立工程合作投資協議書，惟
    北橋公司僅施作地下二層單期工程，即與瑞豐公司解約，並
    由瑞豐公司提出自己背書之23,093,593元客票交予北橋公司
    處理，甲○○亦分得面額230萬元之客票1紙，因瑞豐公司之
    客票無法兌現，由其他債權人查封工地建物，甲○○即將客
    票交由其配偶乙○○行使，因遭退票而聲請支付命令，參與
    本院85年度民執字第8101號強制執行程序，嗣丙○○以債權
    人響泰公司身分承受系爭建物，並撤回北橋公司之參與分配
    ，並代理北橋公司，就瑞豐公司之230萬元票款清償，而為
    債務承擔，北橋公司既將承攬人地位移轉於響泰公司，則其
    因承造人身分對隱名合夥股東所負之債務，亦同時移轉於響
    泰公司，詎丙○○竟將響泰公司大部分出資額出售予何志虔
    ，得款獨吞，拒不將出售出資額所得價款分配固定利潤400
    萬元予甲○○，亦拒絕報告顛末，而指丙○○涉犯刑法第34
    2條之背信罪，嗣並追加何志虔為背信罪之被告（該案經本
    院以97年度自字第138號判決自訴及追加自訴均不受理，經
    臺灣高等法院以98年度上易字第2248號判決撤銷發回，現繫
    屬本院98年度自更(一)字第7號，惟甲○○已於98年11月9日以
    丙○○已付足其個人分擔額本息為由，對丙○○撤回自訴）
    。於該案更審前本院審理過程中，丙○○遂對甲○○、乙○○提出詐欺及誣告之自訴（即本件98年度自字第7號），指
    稱系爭工地建物於強制執行程序中，由丙○○任負責人之響
    泰公司買受，故甲○○要求丙○○於參與分配聲明狀末簽署
    承認該230萬元之存在，甲○○並於97年9月16日撰寫和解書
    ，丙○○除和解成立日給付70萬元外，並依約於97年9月16
    日與甲○○共赴銀行匯款30萬元予甲○○指定之受款人乙○○，復於97年10月2日以同上方式匯款40萬元，另將40萬元
    匯入甲○○之臺北富邦銀行莊敬分行帳戶，另支付2萬元，
    故丙○○共計支付112萬元，然丙○○頃近獲悉甲○○與乙○○之上開230萬元債權於85、86年間，已就北橋公司所承
    攬臺北市西松國中（現已改制為西松高級中學）所建立體停
    車場工程之工程款取償，其債權已經消滅，甲○○竟要求丙○○於97年9月16日簽立上開和解書，丙○○不疑有他並依
    約給付112萬元，顯有詐欺之情；另甲○○更以上開債權存
    在為前提，主張丙○○未依約給付而對丙○○提起背信自訴
    ，顯有誣告之情。嗣甲○○於該自訴案件審理中，於98年4
    月1日具狀答辯，復以丙○○為被告，提起反訴，指稱丙○○上開詐欺、誣告之指訴涉犯誣告罪，丙○○則於同年4月
    13日具狀撤回對甲○○及乙○○二人之詐欺罪自訴，又於同
    年11月9日具狀撤回對張、葉二人之全部自訴（惟其所訴詐
    欺罪及誣告罪均非告訴乃論之罪，尚不能生撤回自訴之效力
    ），另其解除原自訴代理人李旦、江俊賢律師之委任，經本
    院裁定命其補正，因逾期未補，故經本院於98年12月21日以
    98年度自字第7號判決自訴不受理確定在案。以上各情，有
    本院97年度自字第138號、98年度自更(一)字第7號、98年度自
    字第7號、臺灣高等法院98年度上易字第2248號卷宗可稽。
    是丙○○對於甲○○、乙○○所提詐欺、誣告之自訴業經判
    決不受理確定在案，則本件審理裁判之範圍僅為甲○○對丙○○所提誣告罪之反訴部分（按反訴亦為獨立之自訴案件，
    為簡化起見，本件均以「自訴」、「自訴人」稱之），合先
    敘明。
四、自訴人甲○○對被告丙○○提出誣告罪之自訴，無非係以：
    匯款申請書回條聯、和解書、存證信函、另案本院97年度自
    字第138號案件卷證資料等，為其論據。訊據被告堅決否認
    有何誣告犯行，辯稱：被告丙○○於另案之98年2月10日自
    訴狀係由自訴代理人李旦律師代為撰寫，其文義已明白顯示
    該70萬元之債權人即受領人為甲○○，縱書狀第一次30萬元
    付款，李旦律師雖將由甲○○填寫其自己為收款人，誤寫為
    甲○○之妻乙○○，然就社會交易習慣及法律規定而言，甲○○為和解書之債權人，指定其妻為受款人，仍視同甲○○
    本人受償，故依自訴狀所載內容，李旦律師仍指70萬元之受
    款人為甲○○本人，並非乙○○，尤其第二次付款40萬元正
    確指出受款人為甲○○，則甲○○自訴意旨所稱「...事隔6
    日本件自訴狀卻稱乙○○於97年10月2日收齊70萬元」等語
    ，不無故意曲解之嫌。李旦律師代撰另案自訴狀將丙○○於
    97年10月22日匯款甲○○之40萬元，誤寫為97年10月「2」
    日，其原因係因李旦律師僅憑和解書之傳真為證據所致，倘
    李旦律師依其撰寫自訴狀所載要求丙○○江蕙款單影本提出
    核對，即不致出現上開日期錯誤之陳述，丙○○為此已解除
    李旦律師、江俊賢律師為自訴代理人之委任，並具狀聲明撤
    回自訴，足見丙○○對於李旦律師之錯誤已採取更正之措施
    ，確無誣告故意，況上開清償期日之錯誤，對清償70萬元之
    事實並無影響，甲○○將之指為誣告，於法不合。又丙○○
    已依和解書約定期限按期履行給付甲○○70萬元，並未違約
    ，甲○○竟於97年11月5日在丙○○未違約情況下，提起另
    案自訴丙○○背信刑責（97年度自字第38號），其自訴狀改
    稱乙○○之全部債權已由230萬元回復至400萬元，債權人又
    由甲○○改為其妻乙○○，經丙○○質問甲○○債權實情為
    何，甲○○始透露乙○○已代位北橋公司向西松高中收訖20
    0多萬元之債權，且甲○○當時並未說明乙○○代位取償北
    橋公司債權之來源，丙○○因而誤以為其代位取償者同為本
    件北橋公司230萬元之債權，本件乙○○對北橋公司取得兩
    項債權，因債務人同為北橋公司，客觀上易令丙○○混淆誤
    認為同一債權，其中一筆債權既已獲償，衡情另筆應隨同消
    滅，尤其原為乙○○名義之債權，何以又變更為甲○○之債
    權，而要求丙○○和解償還幾近相當之債權額？難免造成丙○○之誤會，丙○○知悉上開乙○○對北橋公司擁有二項執
    行名義之債權後，即已先後撤回自訴，可為明證，足見丙○○對甲○○提起詐欺及誣告之自訴，應無誣告之故意，自不
    成立誣告罪等語。
五、經查：
  (一)北橋公司前與瑞豐公司，就臺北縣新店市○○路77號「美麗
    殿」建築工程簽訂承攬契約，北橋公司因有資金需求，乃與
    響泰公司負責人丙○○合作，對外募集資金，甲○○則透過
    丙○○出資200萬元，並簽立工程合作投資協議書，惟北橋
    公司僅施作地下二層單期工程，即與瑞豐公司解約，並由瑞
    豐公司提出自己背書之23,093,593元客票交予北橋公司處理
    ，甲○○亦取得面額230萬元之客票1紙，因瑞豐公司之客票
    無法兌現，由債權人查封工地建物，甲○○即將客票交由其
    配偶乙○○行使，因遭退票而聲請支付命令，乃聲明參與本
    院85年度民執字第8101號強制執行之分配程序，嗣丙○○以
    債權人響泰公司身分承受購買系爭建物，並同意於乙○○98
    年7月5日參與分配聲明狀末簽名註記「承認本件債權新臺幣
    貳佰拾萬元整係法定抵押權之一部分」，嗣於97年9月16
    日與甲○○簽立和解書，註記丙○○願給付甲○○230萬元
    ，丙○○業已給付112萬元等情，有工程合作投資協議書、
    面額230萬元之支票、參與分配聲明狀、97年9月16日和解書
    、本院97年度自字第138號刑事案件卷宗、本院85年度民執
    字第8101號強制執行卷宗可參，且為自訴人甲○○及被告丙○○所不爭執，堪信為真實。
  (二)自訴人甲○○指稱丙○○於案件審理過程中，空言稱發現該
    230萬元已於北橋公司承作西松高中之工程款執行程序中取
    償，認甲○○係重複求償而提出詐欺及誣告自訴，涉犯誣告
    罪嫌云云。然查，丙○○對甲○○所提之詐欺及誣告自訴案
    件，原係委由李旦律師、江俊賢律師為代理人而提出，而該
    自訴案件之所以提出，乃因甲○○自訴丙○○背信之案件（
    97年度自字第138號）審理過程中，甲○○之98年2月17日刑
    事自訴理由補充(四)狀曾提出指定甲○○為受款人之200萬元
    支票，及債權人為乙○○、債權金額200萬元之臺灣板橋地
    方法院支付命令，另提出未指定受款人之面額230萬元支票
    ，及債權人為乙○○、債權金額230萬元之本院支付命令為
    證（即上開自訴理由補充(四)狀之自證51至55，見本院97年度
    自字第138號卷第176至180頁），此據被告丙○○供明在卷
    ，依丙○○對甲○○提起詐欺及誣告自訴之時間以觀，亦足
    認丙○○確係於另案訴訟過程中知曉該事實，方提出自訴。
    而乙○○為甲○○之配偶，對北橋公司取得兩筆債權，其債
    權額一為200萬元、一為230萬元，金額相近，其中一筆已由
    執行過程獲得清償，顯然在客觀上足以引起丙○○或其委任
    律師李旦律師之誤認，蓋既屬於乙○○之債權，何以又由甲○○出面要求丙○○和解償還金額幾近相同之債權額？則丙○○獲知上開兩筆債權存在之事後，由李旦律師為其對甲○○提起詐欺及誣告自訴，已難謂係明知無該事實而出於虛捏
    所致。又上開債權確屬兩筆不同債權，已據甲○○陳明在卷
    ，丙○○並非法律專家，一般當事人對於律師如何於法庭上
    主張答辯，亦並非均完全明瞭，而丙○○嗣後對於兩筆債權
    係屬不同一事，亦已坦承係因李旦律師未能深究、出於誤認
    所致，且丙○○旋於98年4月13日具狀撤回對甲○○之詐欺
    自訴，復於98年11月9日解除李旦律師及江俊賢律師之委任
    ，並於同日具狀撤回對甲○○之全部自訴，此均有各該書狀
    在卷可佐。足見被告丙○○於發現其與律師對於事實之認定
    有誤後，乃於短時間內撤回其自訴，雖其所自訴之詐欺罪及
    誣告罪依法不能生撤回自訴之效力，然仍足徵其對於出於誤
    認之自訴，已有補救之舉，即難謂其具有故意誣指甲○○，
    而欲使其受刑事處分之誣告犯罪故意。
  (三)又自訴人甲○○雖指稱被告丙○○為達誣告犯行，竟故意將
    所提出自證2號之和解書影本（98年度自字第7號卷(一)第12頁
    ）中間右側「甲○○收訖97.10.22」之字樣變造隱匿為「97
    .10.2」。然依甲○○先前於本院97年度自字第138號案件中
    所提出之甲○○、丙○○97年9月16日和解書以觀，丙○○
    所提出之自證2號和解書影本與甲○○之和解書影本，其內
    容、形式完全相同，堪認為同一份文件，僅丙○○所提和解
    書影本右側97年10月22日之最末「2」字，可能因影印或傳
    真關係而有缺漏未見，此為顯而易見之情，被告丙○○辯稱
    日期部分最後一個「2」字未出現係傳真問題所致等語，自
    屬可採。又丙○○之原委任律師李旦律師雖於自訴狀中，將
    97年10月22日丙○○依上開和解書匯款40萬元予甲○○之日
    期，記載為97年10月2日，然此係文件傳真缺漏，因而影響
    書狀之撰寫所致，且對於丙○○清償甲○○欠款之事實，亦
    無根本影響，自訴人甲○○指丙○○故意變造證據、虛構事
    實，係屬誣告云云，亦不足採。
五、綜上，被告丙○○對甲○○所提出之自訴，係出於合理懷疑
    ，且非無相關證據資料佐證，雖其所自訴內容乃出於誤認而
    與事實不符，惟並無證據證明係故意虛構、捏造事實，即難
    認被告主觀上有何誣告犯意，自不能以誣告罪相繩。本件依
    自訴人所提出之證據，尚不足以證明被告確有自訴意旨所指
    之誣告犯行，此外復查無其他積極證據，足資證明被告確有
    自訴人所指前開犯行。本件不能證明被告犯罪，依法自應為
    被告無罪之諭知。
據上論斷，應依刑事訴訟法第343條、第301條第1項，判決如主
文。
中    華    民    國    99    年    5     月    17    日
                  刑事第七庭  審判長法  官  林庚棟
                                    法  官  林欣苑
                                    法  官  章曉文
以上正本證明與原本無異。
如不服本判決，應於判決送達後10日內，向本院提出上訴狀；上
訴書狀應敘述具體理由，未敘述上訴理由者，應於上訴期間屆滿
後20日內補提上訴理由書於本院。
                                    書記官  張汝琪
中    華    民    國    99    年    5     月    17    日

司法院資訊處製作；財團法人民間司法改革基金會備份。
